【裁判字號】    92,上訴,523
【裁判日期】    920331
【裁判案由】    貪污治罪條例等
【裁判全文】
臺灣高等法院刑事判決                            九十二年度上訴字第五二三號
    上  訴  人  臺灣基隆地方法院檢察署檢察官
    被      告  甲○○
                乙○○
     共      同
     選任辯護人  柯士斌律師
                 葉民文律師
右上訴人因被告等貪污治罪條例等案件，不服臺灣基隆地方法院九十一年度訴字第二
九九號，中華民國九十一年十一月十九日第一審判決（起訴案號：臺灣基隆地方法院
檢察署九十年度偵字第三四五六號）提起上訴，本院判決如左：
    主  文
上訴駁回。
    理  由
一、公訴意旨略以：被告甲○○係內政部警政署基隆港務警察所安檢隊（下稱安檢隊
    ）隊長，被告乙○○為安檢隊隊員，均係依據法令從事公務之人員，八十七年三
    月一日起，安檢隊獲配發車號為Ｖ６—８４２３公務車一部，供安檢隊人員工作
    上使用，乙○○竟基於為自己不法所有之概括犯意，利用其職務之機會，明知依
    行政院秘書室所編印「事務管理手冊」有關油料管理之規定，車輛油脂應依行車
    紀錄、耗油紀錄、行駛里程及耗油標準等實報實銷，並依基隆港務警察所後勤組
    （下稱後勤組）所定每部車輛實際使用里程數以每公升行駛六公里方式折算中國
    石油股份有限公司加油票（下稱油票）數量，由公務車前後使用保管人楊豐駿及
    林大瑤每日填寫「車輛使用紀錄表」，交由其向後勤組報銷請領油票。詎乙○○
    與楊豐駿、林大瑤（同案被告，因犯刑法第二百十六條之行使第二百十三條之不
    實登載公文書罪，業經原審判決有罪確定）竟共同基於概括之犯意，由楊豐駿及
    林大瑤每月在其職務上製作之「車輛使用紀錄表」，以每公升行駛六公里方式換
    算里程數後，登載不實之里程數，並呈送直屬長官被告甲○○審核，甲○○明知
    渠等浮報車輛行駛里程數，仍予審核通過，不為舉發，致被告乙○○據以向基隆
    港警所詐領油票，並將油票侵占入己，足以生損害於基隆港務警察所對車輛使用
    與油票核發之正確性。因指被告甲○○係犯貪污治罪條例第十三條第一項之長官
    包庇罪嫌，被告乙○○係犯貪污治罪條例第五條第一項第二款之職務詐取財物罪
    嫌、刑法第二百十六條之行使刑法第二百十三條之不實登載公文書罪嫌。
二、按犯罪事實應依證據認定之，無證據不得推定其犯罪事實；又不能證明被告犯罪
    者，應諭知無罪之判決；刑事訴訟法第一百五十四條、第三百零一條第一項分別
    定有明文。又犯罪事實之認定，應憑真實之證據，倘證據是否真實尚欠明確，自
    難以擬制推測之方法，為其判斷之基礎；而認定犯罪事實之證據係指足以認定被
    告確有犯罪行為之積極證據而言，該項證據自須適合於被告犯罪事實之認定，始
    得採為斷罪資料，最高法院著有五十三年台上字第六五六號、二十九年上字第三
    一０五號判例可參。且刑事訴訟上證明之資料，無論其為直接或間接證據，均須
    達於通常一般之人均不致有所懷疑，而得確信其為真實之程度，始得據為有罪之
    認定，若其關於被告是否犯罪之證明未能達此程度，而有合理懷疑之存在，致使
    無從形成有罪之確信，根據「罪證有疑，利於被告」之證據法則，即不得遽為不
    利被告之認定，亦有最高法院七十六年台上字第四九八六號判例可稽。其以情況
    證據（即間接證據）斷罪時，尤須基於該證據在直接關係上所可證明之他項情況
    事實，本乎推理作用足以確證被告有罪，方為合法，不得徒憑主觀上之推想，將
    一般經驗上有利被告之其他合理情況逕予排除，此觀諸最高法院三十二年上字第
    六七號判例自明。
三、訊據被告甲○○固對其知悉「車輛使用紀錄表」上填載之行車里程數乃依據配發
    油票換算而來，並非真實之公務車行車里程數坦承不諱，惟與被告乙○○均堅詞
    否認犯罪。被告乙○○辯稱：伊係依後勤組之通知前往領取油票，且領回之油票
    均交由安檢隊之副隊長李昆明保管，後於八十八年九月份後李昆明支援刑事組，
    才交由其保管，而同仁需要使用油票均先向隊長報告許可後，即可向其領取油票
    使用，其並未侵占油票入己，又「車輛使用紀錄表」係楊豐駿、林大瑤填寫，伊
    無參與製作亦未蓋章審核，僅事後代轉而已，並無行使不實登載公文書及利用職
    務上機會詐領財物之行為等語。被告甲○○則辯稱：未使用於公務車上之油票，
    亦充作補貼同仁駕駛私人汽車辦理公務之用，因此並不認為此涉及貪污罪嫌等語
    。
四、經查：
(一)被告乙○○並未參與填載「車輛使用紀錄表」，此經同案被告楊豐駿、林大瑤始
    終供述「車輛使用紀錄表」為其二人負責填寫，填寫方式係基隆港警所後勤組之
    人員教導楊豐駿以換算方式填載里程數，後業務交接時，楊豐駿再轉知林大瑤亦
    以相同方式填載等情甚詳在卷，參以扣案「車輛使用紀錄表」上並無被告乙○○
    之職章蓋用於「車輛使用紀錄表」上，足認定被告乙○○未參與不實填載「車輛
    使用紀錄表」此公文書之客觀行為。且被告乙○○職務上既未負責填載「車輛使
    用紀錄表」，又非楊豐駿、林大瑤之主管，並無指導楊豐駿、林大瑤填載「車輛
    使用紀錄表」方式之職權，因此被告乙○○應亦無就「車輛使用紀錄表」不實填
    載行為與楊豐駿或林大瑤有主觀之犯意聯絡，基此被告乙○○應不成立填載不實
    公文書罪。
(二)又所謂行使偽造之文書，乃依文書之用法，以之充作真正文書而加以使用之意，
    故必須行為人就所偽造文書之內容向他方有所主張，始足當之（七十二年台上字
    第四七０九號判例要旨參照）。而查，證人即八十六年七月起至八十九年一月間
    ，在後勤組擔任核發油票之承辦人張竣翔在原審到庭證稱：各單位領用油票人前
    去領用油票時，不用提出「車輛使用紀錄表」，大部分「車輛使用紀錄表」是在
    月初時交出，方便統計，而領取油票的時間則不一定和提出「車輛使用紀錄表」
    之時間相同等語（見原審卷第一四一頁）。因此，被告乙○○前往領用當月配發
    之油票未必同時有提出「車輛使用紀錄表」此文書之客觀行為。且縱然提出「車
    輛使用紀錄表」，因其當月所得領取之油票數量，並非依據該「車輛使用統計表
    」之記載上月耗油數量而全數核發，此可由扣案八十七年三月一日起至八十九年
    二月期間，基隆港警所後勤組就各單位公務車用油使用情形簽呈中所檢附紀錄表
    互相核對，前一月之耗油量與下個月領用油票量並未相同即可判斷得知，被告乙
    ○○縱有交付「車輛使用紀錄表」與後勤組人員，亦僅係代被告楊豐駿、林大瑤
    轉交該公文書而已，並無主張該文書內容而行使之意思。易言之，被告乙○○乃
    因為受隊長指派擔任安檢隊領用油票職務之身分而得前往領用油票，並非其持有
    「車輛使用紀錄表」此公文書，或主張該公文書填載之內容方得領取油票，因此
    堪信被告乙○○並無行使不實登載公文書之行為及意思，則被告乙○○自亦不成
    立行使不實登載公文書罪。
(三)再按貪污治罪條例第五條第一項第二款利用職務上機會詐取財物罪，就詐取財物
    之要件言，與刑法詐欺罪相同，必須行為人意圖為自己或第三人不法之所有，以
    詐術使人將本人或第三人之物交付為要件。所謂以詐術使人交付。必須被詐欺人
    因其詐術而陷於錯誤，若其所用方法不能認為詐術，亦不致使人陷於錯誤，即不
    構成該罪。又所謂詐術，固不以欺罔為限，即利用人之錯誤而使其為財物之交付
    ，雖亦屬詐術，惟必須行為人有告知他人之義務竟不為告知，而積極利用他人之
    錯誤，始足成立（九十一年度台上字第一０七一號判決要旨參照）。經查，被告
    乙○○得自後勤組領取按月配發之油票，乃因其所任職之安檢隊配有公務車，凡
    有公務車之單位依法均應配發油票。換言之有配發公務車之單位即有合法之權利
    得受領油票配發，並非不法取得，而被告乙○○為安檢隊受領油票，難認有為自
    己或他人不法所有之意圖。又依據證人張竣翔在原審證述：各單位配發油票之數
    量係參考以往核發之數量及各單位每月之耗油量等數據決定之（見原審卷第一四
    ０頁）。是以後勤組於每月月初應已自行決定配發給各單位油票之數量，被告乙
    ○○係按月自後勤組領取配發之油票，而無法自行決定數量，則被告乙○○於領
    取油票之際自無任何施用詐術之行為。況後勤組配發油票乃係按月月初時預先統
    一核發，供作各單位該月使用，該核發油票之方式本來即以不精確估計數量之方
    式事先發給，只要將配發之油票未來確實使用在配發之公務車上，則不違後勤組
    配發油票之本旨，因此無論後勤組核發多少數量之油票予安檢隊，應均無陷於錯
    誤而交付可言。本件油票產生不符核實使用於公務車之規定，乃係安檢隊保管油
    票之人，未切實監督油票使用於公務車上而任意將油票交付他人使用是否有違背
    法令或成立犯罪之處（此部分不在起訴書所載之犯罪事實）。後勤組以預計數量
    之方式事先核發油票制度上與核實發給即有衝突無法並存，因此安檢隊既確實配
    有公務車，後勤組核發油票根本無錯誤核發可言。據此，依據前揭判決要旨，被
    告乙○○領取油票之行為顯不符合利用職務上機會詐取財物罪之構成要件。
(四)末以，被告乙○○將本件公務車移交時同時亦一併移交尚未用罄之油票新台幣三
    萬三千四百五十元，此有證人薛昆松證述在卷。則雖然本件公務車行車里程數確
    有浮報，但油票亦同時有剩餘，並無任何證據足資核算出被告乙○○有將油票侵
    占入己之行為，公訴人於犯罪事實中提及被告乙○○悉數將油票侵占入己，一則
    與利用職務上詐欺罪之要件並不吻合，且並無證據可資認定另成立侵占罪。
(五)再按貪污治罪條例第十三條第一項規定之構成要件乃「直屬長官對於所屬人員，
    明知貪污有據，而予以庇護或不為舉發」，其中規定「明知貪污有據」，應係指
    「明知其所屬人員成立貪污治罪條例之罪」為必要，應不含明知其所屬人員觸犯
    貪污治罪條例以外之犯罪。本件被告乙○○並不成立貪污治罪條例之利用職務上
    詐取財物之罪前已論及，被告楊豐駿、林大瑤僅成立刑法之行使公務登載不實罪
    ，並無成立貪污治罪條例之罪，是以縱然被告甲○○明知被告楊豐駿、林大瑤於
    公文書上登載不實而未予舉發，仍不成立貪污治罪條例第十三條第一項之罪。
(六)綜上所述，被告乙○○並無證據足資認定構成行使登載不實公文書罪及職務上詐
    欺取財罪。被告甲○○之行為顯與貪污治罪條例第十三條第一項之構成要件不合
    。
五、此外，本院復查無其他積極證據，足以認定被告等確有公訴人所指上開犯行，原
    審同此認定，以本件不能證明被告犯罪諭知無罪之判決，結論並無不合。檢察官
    雖以：(一)被告乙○○負責安檢隊總務工作，理應負責審查楊豐駿、林大瑤所製作
    之「車輛使用紀錄表」是否符合相關規定；(二)本案剩餘油票與公務車碼錶之實際
    行車公里數並不相符，足見被告乙○○有利用職務詐取財務之嫌；(三)被告甲○○
    身為安檢隊隊長，竟未善盡監督之責，放任下屬浮報行車里程數，另辯稱油票交
    由他人為公務使用等情，亦乏實據，難謂無包庇之嫌云云為由，提起上訴，指摘
    原判決不當，請求撤銷改判。惟查：(一)本件被告乙○○並未參與製作「車輛使用
    紀錄表」，而有關上開「車輛使用紀錄表」之呈送文件上，復無被告乙○○蓋章
    ，均明如前，且被告乙○○又非楊豐駿、林大瑤之上級長官，是被告乙○○否認
    有審核權，尚堪採信，尚難以其保管「車輛使用紀錄表」，即遽認其有審核之權
    責。(二)再查被告兩人所屬之安檢隊，因為汽車不夠，又查緝偷渡之勤務若駕駛公
    務車無法隱密，而往往以私人汽車充作交通工具，而由安檢隊補貼油票之事實，
    業據證人林三民、郭文育、呂慶輝、許宏杰、李昆明到庭結證屬實在卷（見原審
    卷第六八至七六頁、第八十頁）。被告兩人在移交「車輛使用紀錄表」之際，已
    隨車交出油票三萬三千四百五十元，且未對車上碼錶作任何調整，查倘被告等在
    前對油票有不法意圖，應不致交出鉅額油票，且對汽車碼錶毫無私下調整補救之
    動作。是被告等所辯應可採信，而檢察官上訴所指各節既不足採，其上訴自無理
    由，應予駁回。
據上論斷，應依刑事訴訟法第三百六十八條，判決如主文。
本案經檢察官鄭龍照到庭執行職務。
中      華      民      國      九十二    年    三    月    三十一    日
                              臺灣高等法院刑事第十庭
                                  審判長法  官  溫  耀  源
                                        法  官  吳      燦
                                        法  官  何  菁  莪
右正本證明與原本無異。
如不服本判決，應於收受送達後十日內向本院提出上訴書狀，其未敘述上訴之理由者
並得於提起上訴後十日內向本院補提理由書（均須按他造當事人之人數附繕本）。
                                        書記官  鐘  麗  芳
中      華      民      國      九十二  年      四      月      一      日


司法院資訊處製作；財團法人民間司法改革基金會備份。
